最高法院民事判決　　　　　　　　　　　　　　　　　　九十一年度台再字第四號
　　再 審原 告　己○○
　　訴訟代理人　羅炘沂律師
　　複 代理 人　李姝律師
　　再 審被 告　乙　○
　　　　　　　　丙○○
　　　　　　　　丁○○
　　　　　　　　庚○○
　　　　　　　　戊○○
　　　　　　　　甲○○
右當事人間請求損害賠償事件，再審原告對於中華民國八十九年十二月八日本院判決
（八十九年度台上字第二七七○號），提起再審之訴，經台灣高等法院裁定移送本院
，本院判決如左：
    主  文
再審之訴駁回。
再審訴訟費用由再審原告負擔。
    理  由
本件再審原告對於本院八十九年度台上字第二七七○號確定判決（下稱原確定判決）
以有民事訴訟法第四百九十六條第一項第一款、第四款規定之情形，提起再審之訴，
係以：再審被告於前程序第二審提出之「七十六年六月八日總經理王騰輝簽呈」、「
七十八年五月九日企簽字第○○○一號簽呈」及「七十八年六月二十八日辭呈」、「
七十五年八月十二日智用字第二二號簽呈」、「七十六年六月八日之授權書」等文件
均為影本，再審原告復爭執「七十五年八月十二日智用字第二二號簽呈」其上「己○
○」簽名之真正，且此簽名非再審原告所簽，並為台灣高等法院七十九年度上訴字第
三七九五號及八十年度上更(一)字第四六三號刑事判決所認定；又「七十六年六月八日
授權書」上「己○○」之簽名，肉眼觀察即知亦非再審原告所簽，乃前程序第二審法
院未命再審被告提出上開文書之原本，並就上開文書上「己○○」之簽名是否為再審
原告所簽調查審認，遽採為判決之基礎，有違舉證責任分配及證據法則。況該上開簽
呈未記明永安機構之名稱，再審原告無違反公司法、商業會計法、稅捐稽徵法及詐欺
等行為，亦經刑事判決無罪確定在案，乃前程序確定判決據而認定再審原告為永安機
構副董事長、常務董事，參與永安機構之經營，而與黃晚智共同吸金，與刑事判決認
定之事實亦大相逕庭，亦有證據理由矛盾之違法。另本件前程序第二審判決，再審原
告上訴本院後，三次均由本院民事第三庭審理，該庭法官范秉閣、朱建男、許澍林重
複審理本案。且法官許澍林，曾參與本件前程序台灣高等法院八十年度重訴字第五五
號第二審及三次發回之前審裁判，依法律規定應迴避而未迴避，亦有民事訴訟法第四
百九十六條第一項第四款之再審事由云云，為其論據。
惟按民事訴訟法第四百九十六條第一項第一款所謂適用法規顯有錯誤，係指確定判決
所適用之法規顯然不合於法律規定，或與現尚有效之判例、解釋顯然違反者而言，不
包括認定事實錯誤、取捨證據失當及判決不備理由之情形在內。查前程序第二審判決
以再審原告擔任永安機構之常務董事，曾簽請其兄即董事長黃晚智調派各地區之財務
經理，有永安機構七十五年八月十二日智用字第二二號簽呈及黃晚智批示照准之人事
命令可稽。再審原告若未任職於永安機構，擔任常務董事之職務，黃晚智無判行之理
。再審原告否認該簽呈為其簽署，不足採信。又再審原告因永安機構吸金案，遭限制
出境，為能順利出境，曾託人書寫陳情函致台灣高等法院檢察署，並於七十八年六月
二十八日請辭永安機構副董事長，有辭呈可稽，倘再審原告未擔任永安機構之副董事
長，自毋庸辭卸該職務。且依七十六年六月八日總經理王騰輝簽呈所載，再審原告確
受聘為副董事長；又七十六年六月八日之授權書，再審原告及楊松州、黃東立等人，
同意授權黃晚智聘請一執行董事會以便迅速處理永安機構各關係企業之經營；永安機
構七十八年五月九日企簽字第○○○一號簽呈，其上亦書明「呈黃副董建築」，由再
審原告簽名批核；再參以證人薛燈炎證稱：再審原告實際經營永安機構，參與人事、
業務等事項之決策等情，足認再審原告確參與永安機構業務，擔任副董事長、常務董
事等重要職務。而永安機構確有對外吸收資金，該機構主要負責人黃晚智、黃龍輝、
楊松州等違法吸金違反銀行法，業經刑事判決有罪確定，再審原告既擔任永安機構之
常務董事、副董事長等重要職務，且實際參與機構決策，對於該機構重要業務即違法
吸金之活動，要亦在掌理範圍，自不容委卸其責，所辯未與黃晚智等同參與吸金行為
云云，實不足採。因而判命再審原告給付再審被告如前程序第二審判決附表之金額，
核無違誤。再審原告違反公司法、商業會計法、稅捐稽徵法及詐欺等行為，縱經刑事
判決無罪確定，惟刑事判決所為事實之認定，於為獨立民事訴訟之裁判時本不受其拘
束，前程序第二審斟酌全辯論意旨及調查證據之結果，依自由心證為與刑事判決相異
之認定，亦不得謂為違法。本院確定判決基於前程序第二審認定之事實，維持前訴訟
程序第二審所為之判決，駁回再審原告之上訴，並無違背法令之處。再審原告所指原
確定判決有民事訴訟法第四百九十六條第一項第一款所定之再審事由，均屬前訴訟程
序第二審判決認定事實有無錯誤、取捨證據失當之問題，非適用法規顯有錯誤或判決
理由矛盾。次按法官曾參與訴訟事件之前審裁判、更審前裁判或仲裁者，應自行避
，不得執行職務，固為民事訴訟法第三十二條第七款所明定，然本款所謂「前審裁判
」，係指同一事件之下級審裁判而言；「更審前之裁判」，係指下級審之裁判經上級
審廢棄發回更審時，該更審前最後一次之下級審裁判而言（本院十九年上字第二六○
號、三十年抗字第一○三號、七十四年台抗字第二○號判例參照）；至法官曾參與上
級審之裁判，將原判決廢棄發回更審，雖嗣後再行上訴，上級審曾參與裁判之法官，
既未參與下級審之裁判，對之無須自行避（本院六十四年台再字第一二○號判例參
照）。查本件前程序即台灣高等法院八十年度重訴字第五五號第二審判決歷經本院四
次判決廢棄發回更審，由台灣高等法院以八十六年度訴更(五)字第三○號判決後再行上
訴，嗣經本院判決確定，本院參與判決之法官范秉閣、朱建男未參與下級審裁判，法
官許澍林雖曾參與本件前程序台灣高等法院八十年度重訴字第五五號第二審判決，但
非參與更審前最後一次之下級審裁判，依上開說明，均無庸避，本院確定判決，核
無民事訴訟法第四百九十六條第一項第四款所規定依法律或裁判應避之法官參與裁
判之情形。綜上所論，再審原告提起本件再審之訴，非有理由。
據上論結，本件再審之訴為無理由，並依民事訴訟法第七十八條，判決如主文。
中      華      民      國    九十一    年      一      月     十八     日
                              最高法院民事第六庭
                                  審判長法官  吳  正  一
                                        法官  劉  福  來
                                        法官  葉  勝  利
                                        法官  顏  南  全
                                        法官  李  慧  兒
　　　右正本證明與原本無異
 　　　　　                              　　 書  記  官
中      華      民      國    九十一    年      二      月      四      日
